ACORDAO-COMPLETO-2539451

ACÓRDÃO 1450/2022 ATA 23/2022 - PLENÁRIO

VISTOS, relatados e discutidos estes autos de monitoramento do cumprimento das deliberações exaradas no Acórdão 1101/2020-TCU-Plenário, que teve por objeto auditoria realizada no edital das obras de ampliação do sistema de esgotamento sanitário do Município de Sete Lagoas/MG;
ACORDAM os Ministros do Tribunal de Contas da União, reunidos em sessão de Plenário, ante as razões expostas pelo Relator, em:
9.1. considerar atendidas as providências proferidas nos itens 9.2. e 9.3. do Acórdão 1101/2020-TCU-Plenário;
9.2. dar ciência à Prefeitura Municipal de Sete Lagoas/MG, consoante art. 9º da Resolução-TCU 315/2020, para que aperfeiçoe futuros editais, de que a comprovação do vínculo profissional do (s) responsável (eis) técnico (s) com a licitante, prevista no art. 30 da Lei 8.666/1993, deve admitir a apresentação de cópia da carteira de trabalho (CTPS) em que conste o licitante como contratante, cópia do contrato social do licitante em que conste o profissional como sócio, cópia do contrato de trabalho ou, ainda, declaração de contratação futura do profissional detentor do atestado apresentado, desde que acompanhada de declaração de anuência do profissional, em conformidade com a jurisprudência do TCU, a exemplo do Acórdão 498/2013-TCU-Plenário;
9.3. notificar o Serviço Autônomo de Água, Esgoto e Saneamento Urbano de Sete Lagoas da presente decisão;
9.4. encerrar o presente processo com base no art. 169, inciso V, do RI/TCU.

Monitoramento do cumprimento das deliberações exaradas em auditoria realizada no edital das obras de ampliação do sistema de esgotamento sanitário do Município de Sete Lagoas/MG.

Ministério do Desenvolvimento Regional.

3. Interessados/Responsáveis: não há.

13.1. Ministros presentes: Ana Arraes (Presidente), Walton Alencar Rodrigues, Augusto Nardes, Aroldo Cedraz, Bruno Dantas, Vital do Rêgo (Relator) e Antonio Anastasia.
13.2. Ministros-Substitutos convocados: Augusto Sherman Cavalcanti e Marcos Bemquerer Costa.
13.3. Ministros-Substitutos presentes: André Luís de Carvalho e Weder de Oliveira.

VITAL DO RÊGO

Adoto como relatório a instrução de mérito elaborada no âmbito da Secretaria de Fiscalização de Infraestrutura Urbana (peça 12) , que contou com a anuência do corpo gerencial daquela unidade técnica (peças 13 e 14) , a seguir transcrita com os ajustes de forma pertinentes:
INTRODUÇÃO
1.	Monitora-se o cumprimento das deliberações exaradas no Acórdão 1101/2020-TCU-Plenário (peça 2) , proferido nos autos do processo TC Processo 036.856/2019-3 (relatório de auditoria) referente à Concorrência Pública 02/2019, instaurada pelo Município de Sete Lagoas/MG com vistas à ampliação do seu sistema de esgotamento sanitário, objeto do Termo de Compromisso 0424.405-56/2014 (Siafi 681919) , com valor total de R$ 97.070.184,77.
HISTÓRICO  
2.	A determinação ao Serviço Autônomo de Água, Esgoto e Saneamento Urbano de Sete Lagoas (SAAE) , exarada no item 9.2 do Acórdão 1101/2020-TCU-Plenário, consistiu em demandar daquela autarquia municipal a adoção das seguintes providências como condição para dar continuidade à Concorrência 02/2019:
"9.2.1. alteração dos dispositivos editalícios relativos à qualificação técnico-econômico e econômico-financeiro, abstendo-se de estipular requisitos não previstos nos arts. 30 e 31 da Lei 8.666/1993 ou incompatíveis com a jurisprudência deste TCU (Acórdãos 1.998/2013 e 2.379/2016 do Plenário e Acórdão 5372/2012-TCU-Segunda Câmara) , que veda especialmente: (i) a exigência de quantitativos mínimos de itens de serviços para comprovação da capacidade técnico-profissional; (ii) a limitação do número máximo de atestados que podem ser apresentados para comprovação da execução dos serviços relacionados à capacidade técnico-operacional, quando injustificada,; (iii) a exigência de quitação de anuidades de profissional junto ao conselho regional de engenharia; e (iv) a exigência de comprovação de montante de capital social integralizado da licitante;
9.2.2. elisão do sobrepreço, no valor global de R$ 4.629.469,63, detectado na planilha orçamentária da Concorrência 02/2019, por meio da adoção das seguintes providências:
9.2.2.1. realização de ajustes nos custos da planilha orçamentária do certame relativos aos itens COT-MAT-55, COT-MAT-05, COT-MAT-32, COT-MAT-01, COT-MAT-81, COT-MAT-132, COT-MAT-442, compatibilizando seus respectivos valores àqueles decorrentes da reanálise de custos elaborada pelo próprio SAAE;
9.2.2.2. reavaliação dos critérios que subsidiaram as estimativas dos itens COT-SER-14 e COT SER-15, contemplando a possibilidade de estimar os preços dos serviços com base em composições de preços unitários, de forma alternativa à solução adotada de cotação junto a fornecedores, fazendo constar dos autos do processo licitatório a justificativa técnica para a escolha do referencial de preços que venha a ser adotado para os citados serviços;
9.2.2.3. caso seja mantida a decisão de estimar os custos dos serviços COT-SER-14 e COT-SER-15 com base em cotações, obtenção de novas cotações junto a outras empresas fornecedoras de modo que se possa afastar a possibilidade de ocorrência de falhas de estimativas similares às verificadas em relação a outros itens orçamentários da Concorrência 02/2019.
9.2.3. inclusão de cláusula no edital de licitação que estipule a proporcionalidade do pagamento de itens da administração local à execução físico-financeira global do empreendimento, nos moldes determinados pelo item 9.3.2.2 do Acórdão 2622/2013-TCU-Plenário."
3.	A recomendação exarada no item 9.3 do Acórdão 1101/2020-TCU-Plenário foi direcionada ao SAAE, ao MDR e à CAIXA, induzindo-os à adoção de medidas de redução dos riscos relativos à funcionalidade do empreendimento ante a incerteza sobre a capacidade daquela autarquia municipal de arcar com a contrapartida prevista no Termo de Compromisso 0424.405/2014.
EXAME TÉCNICO
4.	Em resposta ao Ofício 22362/2020 - Seproc (peça 6) , em que se notifica o SAAE do Acórdão 1101/2020-TCU-Plenário, aquela autarquia enviou ao TCU o Ofício 200/SAAE.PRES/2020 (peça 4) contendo informações relacionadas aos ajustes determinados pelo Tribunal como condição para a retomada da Concorrência Pública 02/2019, bem como informações sobre medidas de redução de riscos relativos à funcionalidade do empreendimento.
5.	Quanto ao item 9.2.1 do Acórdão 1101/2020-TCU-Plenário, o SAAE informa que "optou em acatar as recomendações do TCU" (peça 4, p. 1 ) .
6.	Assim, sobre a exigência de quantitativos mínimos e a limitação do número de atestados, previstas no edital original como critérios de comprovação da capacidade técnico-profissional, a SAAE esclarece que (peça 4, p. 2) :
"... não serão exigidos quantitativos mínimos de itens de serviços para comprovação da capacidade técnico - profissional, bem como a limitação do número máximo de atestados a serem apresentados para comprovação da execução dos serviços relacionados à capacidade técnico - operacional."
7.	Sobre a comprovação da capacidade econômico financeira e a exigência de apresentação de capital social integralizado, ficou estabelecido que os proponentes deverão apresentar a cópia do balanço patrimonial e as demonstrações contábeis do último exercício social que comprovem a boa situação financeira da empresa, podendo ser atualizados tomando como base a variação do Índice Geral de Preços - Disponibilidade Interna -IGP- DI, ou de outro indicador que o venha substituir (peça 4, p. 1) .
8.	Sobre a garantia de entrega da proposta, acrescenta que será exigida nas mesmas modalidades e critérios previstos no "caput" e parágrafo 1.º, do art. 56, da Lei 8.666/93, no valor de 1% (um por cento) do valor estimado do objeto da contratação (peça 4, p. 1-2) .
9.	O SAAE salienta que "não será exigida a quitação de anuidade do profissional junto ao Conselho Regional de Engenharia - CREA" (peça 4, p. 2) , como previsto no edital original.
10.	Quanto ao item 9.2.2 do Acórdão 1101/2020-TCU-Plenário, o SAAE apresentou o Relatório da Conepp Consultoria (peça 4, p. 88-96) , produzido pela empresa que elaborou o projeto executivo e a planilha orçamentária, e esclareceu que os sobrepreços detectados pelo TCU já haviam sido elididos, pois os preços dos itens questionados no subitem 9.2.2.1 foram corrigidos na planilha orçamentária desde novembro de 2020, conforme resposta encaminhada ao Tribunal por meio do Ofício 476/SAAE.PRES/2019, enviado em 16/12/2019 (peça 5) .
11.	Sobre o subitem 9.2.2.2, referente aos custos dos serviços COT-SER-14 e COT-SER-15, o SAAE informa que a empresa Conepp Consultoria Ltda, definiu a estimativa dos mesmos com base em cotações, e esclareceu que nesses itens não há indícios de sobrepreço, tendo em vista que os levantamentos de preços foram baseados nas especificações dos materiais com uma espessura de 1,5 a 2,0 mm, que inclui os custos do material e mão de obra para execução dos serviços, além da garantia do serviço a ser executado pela empresa fornecedora especializada, certificando a durabilidade do mesmo. 
12.	Em relação ao item 9.2.3, sobre a proporcionalidade entre o pagamento da administração local e o avanço físico-financeiro da obra, o SAAE esclarece que, de acordo com o estabelecido no item 04 do edital retificado, os serviços serão medidos por preços unitários efetivamente executados e conferidos pela empresa de fiscalização/SAAE e Caixa Econômica Federal, que após a liberação da medição por item, a administração local da obra pagará proporcionalmente à execução financeira da mesma, conforme normativas da Caixa Econômica Federal e orientação do TCU (item 9.3.2.2 do Acórdão 2622/2013-TCU-Plenário) com critérios de pagamentos proporcionais aos valores dos serviços efetivamente executados, não sendo admitido, em hipótese alguma, pagamento de serviços não executados (peça 4, p. 10)  
13.	Quanto à recomendação deliberada no item 9.3 do Acórdão 1101/2020-TCU-Plenário, o SAAE informa que o cronograma físico-financeiro foi reformulado de modo a garantir a funcionalidade da Estação de Tratamento de Esgoto - ETE Matadouro com recursos do Termo de Compromisso 0424.405/2014. Com isso ficou estabelecida a execução das seguintes etapas: Estação de Tratamento de Esgoto (ETE) ; Estação Elevatória de Esgoto - EEE Final; Linha de Recalque da EEE Final para UASB (UASB - Upflow Anaerobic Sludge Blanket - reator anaeróbio de fluxo ascendente de alta eficiência) ; Interceptores Tamanduá e Matadouro; Interceptores Pinhões 1, 2 e 3 e Interceptor Tropeiro 2. É, ainda, informado que (peça 4, p. 3-4) : 
"os demais interceptores, Tropeiro 1, Primavera, Kwait, Verde Vale e Elevatória e Linha de Recalque Tropeiro, serão executados a partir da 13.ª medição, e serão pagos com o valor de contrapartida, conforme especificado no cronograma físico-financeiro em anexo."
14.	Como elementos comprobatórios das informações prestadas no Ofício 200/SAAE.PRES/2020, de 25/6/2020 (peça 4, p. 1-4) , o SAAE enviou ao Tribunal o Edital Retificado da Concorrência Pública N.º 02/2019, com 13 anexos integrantes e inseparáveis  (peça 4, p. 5-86) , além do Relatório Conepp Consultoria  (peça 4, p. 88-96) , do Cronograma Físico-Financeiro (peça 4, p. 97-98) e de comprovantes de publicidades da Concorrência Pública n.º 02/2019 (peça 4, p. 99-112) .
15.	Pesquisa atual realizada no portal da transparência da CAIXA e da CGU revela o Termo de Compromisso 0424.405-56/2014 (Siafi 681919) na condição de adimplente/normal, com últimas medições em 09/3/2022 e 23/5/2022 e fim da vigência em 31/7/2023 (peças 7, 8 e 10) . Foi identificado, ainda, o extrato do Contrato N.º 4297/2020, firmado entre o SAAE e o Consórcio Sete Lagoas (peça 11) .
Análise
16.	Importa salientar que os documentos comprobatórios que constam neste processo têm, na sua maioria, origem em demandas pretéritas do Tribunal, no âmbito do relatório de fiscalização n.º 259/2019, finalizado em 8/4/2020 (TC Processo 036.856/2019-3) e do derivado processo de representação, TC Processo 037.910/2019-1, instaurado durante a auditoria em busca da cautelar, ante as irregularidades detectadas na Concorrência Pública 02/2019 e pela existência dos pressupostos do fumus boni iuris e do periculum in mora. Posteriormente, esse processo foi definitivamente apensado ao TC Processo 036.856/2019-3, levando sua documentação para ser analisada no âmbito daquela fiscalização.
17.	Salienta-se, ainda, que as tratativas ocorridas nesses dois processos (relatório de auditoria e representação) se entrelaçaram com aquelas ocorridas no âmbito do TC Processo 016.178/2019-9 (Acórdão 2407/2019-TCU-Plenário) , na auditoria sobre a Concorrência 01/2019, licitação anterior sobre o mesmo objeto, revogada pela necessidade de ajustes nos termos do edital.
18.	 Com isso, pode-se verificar que as informações prestadas pelo SAAE, sobre as deliberações do Acórdão 1101/2020-TCU-Plenário, existentes neste processo, encontram-se sustentadas pela documentação recebida juntamente com o Ofício 200/SAAE.PRES/2020, em 03/7/2020 (peça 4) .	
19.	Nesse sentido, encontram-se no item 7.1.3 - Comprovação da qualificação técnica do edital retificado os Documentos 10 e 12 revelando não mais existir a exigência de quantidades mínimas nem a limitação do número máximo de atestados a serem apresentados para comprovação da qualificação técnico-profissional (peça 4, p. 16-17) .
20.	Vê-se, ainda, que nas alterações relacionadas à comprovação da capacidade econômico-financeira, evidenciadas no Documento 15, constante no item 7.1.4 - Comprovação da qualificação econômica financeira do edital retificado, não é mais exigida a apresentação de capital social integralizado (peça 4, p. 19) . 
21.	Sobre a garantia de entrega da proposta, a alteração anunciada no Ofício 200/SAAE.PRES/2020 é confirmada no Documento nº 16 e nos itens 16.1 a 16.8 do edital corrigido (peça 4, p. 20-22) .
22.	Verifica-se no item 7.1.3 - Comprovação da qualificação técnica do edital retificado que não há mais a exigência da quitação de anuidade do profissional junto ao Conselho Regional de Engenharia - CREA (peça 4, p. 16-19) .
23.	Assim, em relação à determinação exarada no item 9.2.1 do Acórdão 1101/2020-TCU-Plenário, em que o SAAE optou por acatá-la, observa-se que as alterações do edital, informadas no Ofício 200/2020/SAAE e descritas nos itens 4 a 9 desta instrução, são confirmadas no edital retificado (peça 4, p. 16-48) . Assim, pode-se considerar essa determinação atendida.
24.	Entretanto, consta nos Documentos 10 e 12 do edital retificado, relativos à qualificação técnico-profissional, a exigência indevida de "...profissional comprovadamente integrante do quadro permanente da proponente como empregado ou como sócio administrador da sociedade...", em desconformidade com a jurisprudência do TCU, que tem o seguinte entendimento, exemplificado pelo Acórdão 498/2013-TCU-Plenário:
"9.2.3. a comprovação do vínculo profissional do (s) responsável (eis) técnico (s) com a licitante, prevista no art. 30 da Lei nº 8.666/1993, deve admitir a apresentação de cópia da carteira de trabalho (CTPS) em que conste o licitante como contratante, do contrato social do licitante em que conste o profissional como sócio, do contrato de trabalho ou, ainda, de declaração de contratação futura do profissional detentor do atestado apresentado, desde que acompanhada de declaração de anuência do profissional" (destaques acrescidos) 
25.	Diante da efetiva contratação do Consórcio Sete Lagoas pelo SAAE (peça 11) , ocorrida após os ajustes feitos no seu edital por determinação do TCU, essa impropriedade conduz à ciência do SAAE para que adeque, nas próximas licitações, as exigências relativas à capacidade técnico-profissional à jurisprudência do TCU, em harmonia com o art. 9.º, da Resolução-TCU 315/2020.
26.	Em relação às providências para elidir o sobrepreço detectado na planilha orçamentária da Concorrência 02/2019, indicadas no item 9.2.2 do Acórdão 1101/2020-TCU-Plenário, verifica-se que as informações prestadas sobre seus subitens 9.2.2.1, 9.2.2.2 e 9.2.2.3, no Ofício 200/SAAE.PRES/2020 (peça 4, p. 2-3) , tiveram como base as justificativas apresentadas no Relatório Conepp Consultoria, de 19/5/2020 (peça 4, p. 90-94) .
27.	Nesse relatório, é informado o seguinte sobre o subitem 9.2.2.1 do Acórdão 1101/2020-TCU-Plenário (peça 4, p. 90) : 
"A ConePP Consultoria Ltda vem por meio deste esclarecer que os preços dos itens questionados no item 9.2.2.1. já haviam sido corrigidos na planilha orçamentária encaminhada em resposta ao Oficio 04-259/2019, datado de 01/11/2019, expedido pelo Tribunal de Contas da União Secretaria de Fiscalização de Infraestrutura Urbana. E em sua maior parte, ficaram próximas ao preço obtido pela equipe de auditoria do TCU" 
28.	Sobre os subitens 9.2.2.2 e 9.2.2.3 do Acórdão 1101/2020-TCU-Plenário, há a seguinte justificativa da empresa preposta do SAAE (peça 4, p. 91) :
"A ConePP Consultoria Ltda optou-se por manter a decisão de estimar os custos dos serviços de impermeabilização, COT-SER-14 e COT-SER-15, salientamos que, nesses itens não há indícios de sobre preço, tendo em vista que os levantamentos de preços foram feitos utilizando como critérios as especificações dos materiais com uma espessura de 1,5 a 2,0 mm. Ressaltamos novamente que, nos valores cotados estão inclusos os custos do material e mão de obra para execução dos serviços, além da garantia do serviço a ser executado pela empresa fornecedora especializada, certificando a durabilidade do mesmo."
Relatório de Fiscalização 259/2019
29.	A análise dos casos de sobrepreço tratados no item 9.2.2 do Acórdão 1101/2020-TCU-Plenário, presente nos parágrafos 136 a 162 do Relatório de Fiscalização 259/2019 (peça  9, p. 26-32) , revela o empenho do SAAE, com o suporte técnico da empresa ConePP Consultoria Ltda., em atender às demandas do Tribunal ao realizar os ajustes na planilha orçamentária. Observa-se na conclusão do relatório de fiscalização e das suas informações adicionais (peça 9, p. 36-39) que a demanda do Tribunal e as providências do SAAE para ajustar os preços na planilha orçamentária já vinham sendo tratadas desde o Acórdão 2407/2019-TCU-Plenário, com registros de cumprimento parcial da determinação, como demonstrado no parágrafo 207 do relatório de fiscalização (peça 9, p. 38) .
30.	Avalia-se que a definição das providências determinadas no item 9.2 do Acórdão 1101/2020-TCU-Plenário se deu em meio a tratativas de reavaliações de preços nas planilhas orçamentárias, ocorridas entre o Tribunal e o SAAE, no âmbito do derivado processo de representação (TC Processo 037.910/2019-1) que, de início, tratava apenas da urgência em obter a cautelar por irregularidades no edital e da questão dos riscos relativos à funcionalidade do empreendimento, além das deliberações do Acórdão 2407/2019-TCU-Plenário. Naquele período, já se tinha informações das medidas que seriam adotadas pelo SAAE no sentido de reavaliar e de ajustar os itens em que constava sobrepreço. 
31.	Sobre a providência do subitem 9.2.2.1, verifica-se nos parágrafos 140 a 149 do Relatório de Fiscalização 259/2019 (peça 9, p. 28-29) que, após refutar os indícios de sobrepreço apontados pela equipe de auditoria, o SAAE, em resposta à oitiva realizada no âmbito do TC Processo 037.910/2019-1 (processo de representação) , se reposicionou e apresentou nova estimativa de preços dos materiais para os quais haviam sido detectados indícios de sobrepreço. Do parágrafo 141 do Relatório de Fiscalização é extraída a seguinte afirmação do SAAE:
"Quanto ao indício de sobrepreço apontado, esclarecemos que a empresa Conepp Consultoria responsável pela elaboração dos projetos e orçamentos efetuou a revisão e readequação dos preços da planilha orçamentária nos itens questionados." 
32.	Finalizando a análise do subitem 9.2.2.1, a equipe de auditoria estabeleceu no parágrafo 149 do relatório (peça 9, p. 29) : 
"Nessas condições, caso sejam efetivamente utilizados os custos reavaliados pelo SAAE para estimativa dos preços do procedimento licitatório sob análise, serão integralmente afastados os indícios de sobrepreço calculados pela equipe de fiscalização para os citados materiais..."
33.	Sobre a providência do subitem 9.2.2.2, consta nos parágrafos 150 a 162 do relatório de fiscalização (peça 9, p. 29-32) que a equipe de auditoria reconheceu a inadequação das referências inicialmente utilizadas nas análises, uma vez que referiam-se apenas aos insumos (materiais impermeabilizantes) , sem considerar mão de obra e equipamentos. Assim, considerou pertinentes os esclarecimentos apresentados pelo jurisdicionado, que comprovou a compatibilidade dos custos apresentados com os parâmetros e custos praticados no mercado (peça 9, p. 30) .
34.	Dos resultados obtidos, após a elaboração de planilhas baseadas em composição de preços unitários, pode ser citada a seguinte constatação da equipe de auditoria (peça 9, p. 31) : 
"Embora as composições elaboradas sirvam como indicativo de sobrepreço dos preços cotados pelo SAAE (originados de pesquisas realizadas pela projetista, empresa Conepp Consultoria Ltda.) , entende-se prudente que a presente análise técnica se abstenha de invalidar a decisão da administração licitante de adotar a estimativa de preços pautada em cotação junto a fornecedores dos serviços (em razão de não serem conhecidas as possíveis considerações técnicas que fundamentaram tal procedimento) ."
35.	Se por um lado, a equipe de auditoria aceitou a adoção de estimativa de preços baseada em cotação junto a fornecedores, tratado no subitem 9.2.2.2, por outro, entendeu que (peça 9, p. 31) :
"...em relação aos itens COT-SER-14 e COT-SER-15 não foram apresentados esforços para reavaliar suas respectivas estimativas de custos."
36.	Em razão disso, não sendo conhecidos os critérios técnicos para a possível subcontratação desses serviços, e tendo em vistas a ocorrência de falhas relevantes nas estimativas de outros itens orçamentários, concluiu-se que a atuação do Tribunal deveria ser no sentido de fazer as determinações nos moldes que foram efetivadas no Acórdão 1101/2020-TCU-Plenário. Nessa questão, vê-se que a inclusão do subitem 9.2.2.3 nas providências determinadas no item 9.2.2, como opção da executora em adotar a cotação como meio de estimar os custos dos serviços, veio acompanhada das exigências de novas cotações de empresas fornecedoras (peça 9, p. 32-33) .
37.	Nesse contexto, a avaliação que se faz sobre o atendimento à demanda do subitem 9.2.2.2 tem como parâmetro as informações constantes no parágrafo 161 do Relatório de Auditoria (peça 9, p. 32) :
"Em função das mudanças nos referenciais de custos adotados para os serviços COT-SER14 e COT-SER-15, os indícios de sobrepreço originalmente calculados em R$ 5.603.503,34 (apresentado na Tabela 3) passam a corresponder ao montante de R$ 4.629.469,63 (conforme documentado na Curva ABC de serviços e no Relatório de análise de preços, evidências 20 e 21, respectivamente) "
38.	Foi registrada no parágrafo 162 do relatório de fiscalização a informação do SAAE, em sua resposta à oitiva no âmbito do TC Processo 037.910/2019-1 (representação) , de que, além das reavaliações dos custos em planilha orçamentária, havia sido identificada a necessidade de inclusão de novos itens de serviços, o que afetaria o valor estimado de contratação. Para ilustrar, cita a seguinte manifestação do SAAE:
"Considerando a planilha analisada pela equipe de auditoria do TCU o valor global da obra era de R$ 92.523.340,28, com a conferência e os ajustes de preços feitos o valor da planilha passou a ser R$ 85.889.675,02, portanto um decréscimo de R$ 6.633.665,26.
No entanto, com a necessidade de inclusão dos itens citados anteriormente [serviços especificados na peça 7, p. 52], houve o acréscimo de R$ 2.405.577,49. Assim, com os ajustes realizados o preço global da obra é de R$ 88.295.252,51.
Conclui-se que após avaliação final, mesmo com os acréscimos dos itens houve um decréscimo total de R$ 4.228.087,77."  
39.	Diante dessas informações, pode-se considerar atendida a determinação do subitem 9.2.2.2 do Acórdão 1101/2020-TCU-Plenário.
40.	Sobre a inclusão de cláusula no edital de licitação que estipule a proporcionalidade do pagamento de itens da administração local à execução físico-financeira global do empreendimento, indicada no item 9.2.3 do Acórdão 1101/2020-TCU-Plenário, verifica-se no item 4- Recebimento/Pagamento/Critérios de Medição do edital retificado que a correção efetuada atende à demanda do TCU e às disposições legais (peça 4, p. 10) . 
41	A recomendação de se adotar medidas de redução dos riscos à funcionalidade do empreendimento tem origem nos parágrafos 90 a 135 do Relatório de Fiscalização 259/2019, sendo direcionada, no item 9.3 do Acórdão 1101/2020-TCU-Plenário, ao SAAE, ao MDR e à Caixa. Como exemplo de medida de redução de riscos, o TCU sugeriu, na própria recomendação, a reformulação do cronograma físico-financeiro de execução das obras civis do Sistema de Esgotamento Sanitário de Sete Lagoas/MG.
42.	Sobre as medidas referidas no item 9.3 do Acórdão 1101/2020-TCU-Plenário, verifica-se que as informações prestadas no Ofício 200/SAAE.PRES/2020 refletem aquelas contidas no Relatório Conepp Consultoria (peça 4, p. 95-98) , de que:
"A Conepp Consultoria Ltda. juntamente com o Serviço Autônomo de Água, Esgoto e Saneamento Urbano de Sete Lagoas (SAAE) , optaram por reformular o cronograma físico-financeiro de obra Sistema de Esgotamento Sanitário de Sete Lagoas/MG".
43.	A manifestação da Caixa, em resposta à recomendação do TCU, encontra-se no Ofício nº . 0358/2020/GEOTR, de 01/7/2020, (peça 51 do TC 036. .856/2019-3) , resumindo-se a informar que:
"... a concorrência 02/2019, citada no Acórdão 1101/2020-TCU-Plenário, ainda não foi encaminhada à CAIXA para análise e consta no site do Município de Sete Lagoas com o "status - Em andamento". Assim, não podemos emitir parecer acerca dos apontamentos do TCU no referido acórdão.
CONCLUSÃO
44.	Verifica-se que a documentação enviada pelo SAAE, a título de atendimento aos questionamentos feitos no processo de representação TC Processo 037.910/2019-1 e no processo TC Processo 036.856/2019-3 (relatório de auditoria) , foi apreciada no âmbito da fiscalização n.º 259/2019, finalizada em 8/4/2020, resultando no Acórdão 1101/2020-TCU-Plenário, de 6/5/2020.
45.		Tendo em vista que as providências indicadas nos itens 9.2 e 9.3 do Acórdão 1101/2020-TCU-Plenário foram efetivadas e saneados os pontos questionados, como mostram o edital retificado e os relatórios/informações operados pela Conepp Consultoria Ltda, deve-se considerar que a demanda do TCU foi atendida pela prefeitura de Sete Lagoas/MG, por meio da sua autarquia, SAAE - Serviço Autônomo de Água, Esgoto e Saneamento Urbano de Sete Lagoas.
46.	Por outro lado, foi identificada uma impropriedade nos Documentos 10 e 12 do edital retificado, relativa à qualificação técnico-profissional, na exigência indevida de "...profissional comprovadamente integrante do quadro permanente da proponente como empregado ou como sócio administrador da sociedade...", em desconformidade com a jurisprudência do TCU. Considerando a atual situação do Termo de Compromisso 0424.405-56/2014, com obra contratada, já em execução (peças 7 a 10) , com percentual de execução próximos dos 20% e com medição realizada recentemente (23/5/2022 - peça 10) , deve-se dar ciência à Prefeitura Municipal de Sete Lagoas e ao SAAE, com base no art. 9.º, da Resolução-TCU 315/2020, para que adeque, nas futuras licitações, os termos dos editais às imposições dos arts. 30 e 31 da Lei 8.666/1993 e à jurisprudência do TCU.
PROPOSTA DE ENCAMINHAMENTO
47.	Ante todo o exposto, submetem-se os autos à consideração superior, propondo:
	a) considerar atendidas as providências proferidas nos itens 9.2. e 9.3. do Acórdão 1101/2020-TCU-Plenário;
	b) em conformidade com o art. 9 da Resolução-TCU 315/2020, e a fim de aque aperfeiçoe futuros editais, dar ciência à Prefeitura Municipal de Sete Lagoas/MG de que a comprovação do vínculo profissional do (s) responsável (eis) técnico (s) com a licitante, prevista no art. 30 da Lei nº 8.666/1993, deve admitir a apresentação de cópia da carteira de trabalho (CTPS) em que conste o licitante como contratante, do contrato social do licitante em que conste o profissional como sócio, do contrato de trabalho ou, ainda, de declaração de contratação futura do profissional detentor do atestado apresentado, desde que acompanhada de declaração de anuência do profissional, em conformidade com a jurisprudência do TCU, a exemplo do Acórdão 498/2013-TCU-Plenário;
	c) informar ao Serviço Autônomo de Água, Esgoto e Saneamento Urbano de Sete Lagoas do acórdão que vier a ser proferido, destacando que o relatório e o voto que fundamentam a deliberação ora encaminhada podem ser acessados por meio do endereço eletrônico www.tcu.gov.br/acordaos; 
	d) encerrar o presente processo com base no art. 169, V, do RI/TCU.
É o relatório.

não há.

Não atuou.

MONITORAMENTO. ACÓRDÃO 1.101/2020-TCU-PLENÁRIO. SISTEMA DE ESGOTAMENTO SANITÁRIO. MUNICÍPIO DE SETE LAGOAS/MG. DETERMINAÇÕES. AJUSTE DA QUALIFICAÇÃO TÉCNICA E ECONÔMICO-FINANCEIRA. ELISÃO DE SOBREPREÇO. AJUSTE DO CRITÉRIO DE PAGAMENTO DA ADMINISTRAÇÃO LOCAL. ATENDIMENTO. CIÊNCIA.

MONITORAMENTO (MON)

Secretaria de Fiscalização de Infraestrutura Urbana (SeinfraUrbana).

Cuidam os autos do monitoramento do cumprimento das deliberações exaradas no Acórdão 1101/2020-TCU-Plenário, que teve por objeto auditoria realizada no edital das obras de ampliação do sistema de esgotamento sanitário do Município de Sete Lagoas/MG.
Quando do julgamento de mérito, esta Corte de Contas determinou ao Serviço Autônomo de Água, Esgoto e Saneamento Urbano de Sete Lagoas (SAAE) que adotasse as seguintes providências para dar continuidade ao processo licitatório:
9.2.1. alteração dos dispositivos editalícios relativos à qualificação técnico-econômico e econômico-financeiro, abstendo-se de estipular requisitos não previstos nos arts. 30 e 31 da Lei 8.666/1993 ou incompatíveis com a jurisprudência deste TCU (Acórdãos 1.998/2013 e 2.379/2016 do Plenário e Acórdão 5372/2012-TCU-Segunda Câmara) , que veda especialmente: (i) a exigência de quantitativos mínimos de itens de serviços para comprovação da capacidade técnico-profissional; (ii) a limitação do número máximo de atestados que podem ser apresentados para comprovação da execução dos serviços relacionados à capacidade técnico-operacional, quando injustificada; (iii) a exigência de quitação de anuidades de profissional junto ao conselho regional de engenharia; e (iv) a exigência de comprovação de montante de capital social integralizado da licitante;
9.2.2. elisão do sobrepreço, no valor global de R$ 4.629.469,63, detectado na planilha orçamentária da Concorrência 02/2019, por meio da adoção das seguintes providências:
9.2.2.1. realização de ajustes nos custos da planilha orçamentária do certame relativos aos itens COT-MAT-55, COT-MAT-05, COT-MAT-32, COT-MAT-01, COT-MAT-81, COT-MAT-132, COT-MAT-442, compatibilizando seus respectivos valores àqueles decorrentes da reanálise de custos elaborada pelo próprio SAAE;
9.2.2.2. reavaliação dos critérios que subsidiaram as estimativas dos itens COT-SER-14 e COT SER-15, contemplando a possibilidade de estimar os preços dos serviços com base em composições de preços unitários, de forma alternativa à solução adotada de cotação junto a fornecedores, fazendo constar dos autos do processo licitatório a justificativa técnica para a escolha do referencial de preços que venha a ser adotado para os citados serviços;
9.2.2.3. caso seja mantida a decisão de estimar os custos dos serviços COT-SER-14 e COT-SER-15 com base em cotações, obtenção de novas cotações junto a outras empresas fornecedoras de modo que se possa afastar a possibilidade de ocorrência de falhas de estimativas similares às verificadas em relação a outros itens orçamentários da Concorrência 02/2019.
9.2.3. inclusão de cláusula no edital de licitação que estipule a proporcionalidade do pagamento de itens da administração local à execução físico-financeira global do empreendimento, nos moldes determinados pelo item 9.3.2.2 do Acórdão 2622/2013-TCU-Plenário.
Além dessas determinações, foi exarada recomendação direcionada ao SAAE, ao Ministério do Desenvolvimento Regional (MDR) e à Caixa Econômica Federal (CEF) para a adoção de medidas de redução dos riscos relativos à funcionalidade do empreendimento ante a incerteza sobre a capacidade daquela autarquia municipal de arcar com a contrapartida prevista no Termo de Compromisso 0424.405/2014 (item 9.3 do Acórdão 1101/2020-TCU-Plenário) .
Em resposta às determinações, o Serviço Autônomo de Água, Esgoto e Saneamento Urbano de Sete Lagoas informou que o edital seria corrigido para o atendimento ao que foi solicitado pelo TCU nos subitens 9.2.1, 9.2.2 e 9.2.3 da decisão em comento.
A informação foi confirmada pela Secretaria de Fiscalização de Infraestrutura Urbana (SeinfraUrbana) , que analisou o edital retificado. 
Em síntese, o novo edital não apresenta mais a exigência de quantidades mínimas nem a limitação do número máximo de atestados a serem apresentados para comprovação da qualificação técnicoprofissional. Também foi retirada a exigência de comprovação de quitação de anuidades de profissional junto ao conselho regional de engenharia (item 7.1.3 do novo edital) .
Quanto à comprovação da capacidade econômico-financeira, não é mais exigida a apresentação de capital social integralizado e houve a adequação da garantia de entrega da proposta aos termos do art. 56 da Lei 8.666/93 (itens 7.1.4, 16.1 e 16.8 do edital) .
Todavia, para a qualificação técnico-profissional, a unidade técnica identificou no edital já retificado a exigência de "...profissional comprovadamente integrante do quadro permanente da proponente como empregado ou como sócio administrador da sociedade...", o que contraria a jurisprudência desta Casa, a exemplo o Acórdão 498/2013-TCU-Plenário, mencionado pela unidade técnica:
9.2.3. a comprovação do vínculo profissional do (s) responsável (eis) técnico (s) com a licitante, prevista no art. 30 da Lei nº 8.666/1993, deve admitir a apresentação de cópia da carteira de trabalho (CTPS) em que conste o licitante como contratante, do contrato social do licitante em que conste o profissional como sócio, do contrato de trabalho ou, ainda, de declaração de contratação futura do profissional detentor do atestado apresentado, desde que acompanhada de declaração de anuência do profissional (destaques acrescidos) 
No tocante ao sobrepreço identificado anteriormente, item 9.2.2 do Acórdão 1101/2020-TCU-Plenário, a unidade técnica concluiu que o SAAE reavaliou e ajustou alguns dos preços unitários das planilhas orçamentárias, afastando a irregularidade.
Além disso, houve a correção do critério de medição dos itens da administração local, os quais passaram a ser proporcionais à execução físico-financeira global do empreendimento, de modo que a demanda do TCU foi atendida (item 9.2.3 do Acórdão 1101/2020-TCU-Plenário) .
Nesses termos, estou de acordo com a proposta da SeinfraUrbana de considerar cumpridas as determinações contidas nos subitens 9.2.1, 9.2.2 e 9.2.3 do Acórdão 1101/2020-TCU-Plenário e adoto em minhas razões de decidir os argumentos expendidos na instrução de mérito transcrita no relatório precedente.
No tocante à nova impropriedade identificada, uma vez que o contrato da obra já está em andamento, acompanho a proposta sugerida pela unidade técnica. Propugno por dar ciência da irregularidade ao Serviço Autônomo de Água, Esgoto e Saneamento Urbano de Sete Lagoas, a fim de que aperfeiçoe futuros editais.
Além do precedente já informado pela unidade técnica quanto ao tema, cito nessa mesma linha os Acórdãos 3144/2021, 872/2016 e 1447/2015, todos do Plenário.
Por fim, trato daquele que considero o ponto mais relevante da decisão em monitoramento. Havia à época uma preocupação de que o objeto do contrato não fosse concluído em razão de uma eventual incapacidade do município de arcar com a contrapartida acordada. Temia-se mais uma obra inacabada nesse país, sem serventia, e recursos públicos desperdiçados.
Por essa razão, sugeri e este Plenário acolheu a proposta de recomendar ao SAAE, ao Ministério do Desenvolvimento Regional e à Caixa Econômica Federal que adotassem medidas para reduzir os riscos relativos à funcionalidade do empreendimento ante a incerteza sobre a capacidade daquela autarquia municipal de arcar com a contrapartida prevista no Termo de Compromisso 0424.405/2014. A ideia era que os recursos federais ficassem concentrados em uma parcela servível da obra.
Assim, para atender à citada recomendação, os jurisdicionados reformularam o cronograma físico-financeiro da obra, de modo que, agora, a funcionalidade da Estação de Tratamento de Esgoto de Matadouro está garantida com recursos apenas do Termo de Compromisso 0424.405/2014.
Ou seja, com o novo cronograma físico-financeiro, ficou assegurado que a parcela de recursos federais aplicada será suficiente para concluir uma parte do objeto com funcionalidade própria. Desse modo, os recursos municipais ficarão concentrados em outra parcela do objeto.
Considero esse o maior benefício da fiscalização realizada nessas obras.
Com essas considerações, voto para que o Tribunal aprove a minuta de acórdão que ora submeto à consideração deste Colegiado.
TCU, Sala das Sessões, em 22 de junho de 2022.
Ministro VITAL DO RÊGO 
Relator